【裁判字號】    88,訴,102
【裁判日期】    890704
【裁判案由】    偽造文書
【裁判全文】
臺灣新竹地方法院刑事判決                          八十八年度訴字第一二號
    公  訴  人  臺灣新竹地方法院檢察署檢察官
    被      告  丙○○
右列被告因偽造文書案件，經檢察官提起公訴 (八十七年度偵字第四四三八號)，本
院判決如左︰
    主  文
丙○○連續行使偽造私文書，足以生損害於他人，處有期徒刑壹年，緩刑參年。
扣案之偽造「甲○○」印章、「啟森營造有限公司」發票章各壹枚；偽造如附表所示
之「甲○○」簽名、印文、「啟森營造有限公司」簽名、印文及發票章印文，均沒收
。
    事  實
一、丙○○於民國八十二年二月間，向啟森營造有限公司（下稱啟森公司）負責人乙○○借牌，以該公司名義承包交通部電信管理局（現改制為中華電信股份有限公
    司）台北長二中心加建工程，雙方約定丙○○於向交通部電信管理局領取歷次工
    程款後，均先存入啟森公司代表人乙○○於台灣銀行新竹分行之戶頭，由乙○○
    依約扣除借牌、營業稅等相關費用後，將餘款交付丙○○。嗣工程進行中於八十
    二年五月間，啟森公司轉由甲○○為負責人，依約乙○○個人本應繼續完成該工
    程，惟因該工程遲延工程款亦無法支領，乙○○與丙○○因而週轉困難，乙○○
    遂與甲○○協議將該工程轉由甲○○承受，並告知丙○○，惟三人亦未就日後工
    程款請領方式及如何結算等事項為協議；丙○○明知啟森公司已易主更換負責人
    ，竟為圖領款方便，基於概括之犯意，於八十四年六月間，私自至新竹縣湖口鄉
    ○○路羊城刻印社，偽刻啟森公司統一發票章及甲○○私章各乙枚；而為下列行
    為：
（一）八十四年八月二十一日，至台灣中小企業銀行板橋分行，明知未得啟森公司甲○○之同意，竟持之前乙○○授權其使用之原啟森公司印章及前開偽刻甲○○
      印章，以啟森公司甲○○名義，在開戶申請書上偽簽啟森公司及甲○○簽名各
      一枚、甲○○印文三枚，於印鑑卡上蓋用啟森公司章二枚及甲○○印文三枚、
      啟森公司及甲○○簽名各一枚，在該銀行私自開設第00000000000
      號帳戶，足生損害於啟森公司及甲○○本人之利益。
（二）嗣於八十六年四月十四日，持前開印章至台北市○○○路○段五十二號八樓中
      華電信長途及行動通信分公司（以下簡稱中華電信分公司），在支出傳票上蓋
      用上開啟森公司章及甲○○章之印文各一枚，據以領取台灣銀行信義分行，面
      額新台幣（下同）三百七十五萬元之履約保證金支票一紙；又於八十七年六月
      二十四日，持前開印章至中華電信分公司，在統一發票備註欄及營業人蓋用統
      一發票專用章欄內偽蓋甲○○、啟森公司及統一發票印文各一枚、現金轉帳傳
      票領款人欄偽蓋啟森公司統一發票章、甲○○章之印文各二枚，據以領取台灣
      銀行台北信義分行，票號0000000號，帳號000000000000
      號，面額三千一百三十七萬八千五百四十八元禁止背書轉讓之九成工程計價款
      ，旋在該支票背後偽蓋啟森公司章背書存入前開私設之台灣中小企業銀行板橋
      分行帳戶兌領，足生損害於啟森公司及甲○○本人之利益。
（三）丙○○並利用上開偽開之台灣銀行板橋分行帳戶，填寫附表編號七至十二所示
      之存款憑條、取款憑條、匯款單之行為，並偽造啟森公司簽名、蓋用啟森公司
      章、甲○○章於附表所示偽造之私文書，並持交該銀行而行使之（行為時間、
      偽造之文書、偽造之署押，詳如附表編號七至十二所示）。迄八十七年七月七
      日，經啟森公司詢問中華電信股份有限公司長途及行動通信分公司，始得知工
      程款、履約保證金已遭領走，經報案後由警方通知丙○○到案說明，並扣得原
      啟森公司章及偽造之啟森公司統一發票章、甲○○私章各乙枚。
二、案經甲○○訴由新竹市警察局移送台灣新竹地方法院檢察署檢察官偵查起訴。
    理  由
一、訊據被告丙○○固坦認未經啟森公司甲○○同意即擅自刻甲○○私章、啟森公司
    發票章，且未經甲○○同意即偽開啟森公司於台灣中小企業銀行板橋分行之帳戶
    ，並向中華電信分公司領取上開款項之事實，惟否認有損害啟森公司及甲○○之
    犯意，辯稱：因此工程係伊向原啟森公司負責人乙○○借牌標得，工程均由伊負
    責，工程款均由伊領取，為保障自己權益始擅自開設上開帳戶，並無損害告訴人
    之意思等語。惟按刑法上之偽造文書罪，須以足生損害於他人為成立要件，而所
    謂足生損害，係指他人有受法律保護之利益，因此遭受損害或有受損害之虞而言
    （最高法院五十年台上字第一二六八號判例參照）；經查，本件工程係被告向原
    啟森公司負責人乙○○借牌得標，嗣啟森公司於八十二年五月間轉由甲○○為負
    責人（於八十三年五月間始登記為負責人），乙○○與甲○○約定原啟森公司承
    包之工程由乙○○繼續完成，嗣八十三年間因工程遲延，被告及乙○○均無力繼
    續完成工程，遂由乙○○將工程交由甲○○繼續完成，甲○○並有出資完成該工
    程，然被告與甲○○從未洽談雙方權利義務等情，除據乙○○、甲○○於本院訊
    問時陳明外，並有乙○○所立之切結書一紙（偵查卷第一三四頁）、啟森公司股
    東同意書、台灣省建設廳八十三年五月三日公告函附卷足憑，堪信為真實；另被
    告既自承，與證人乙○○合作時，結算之方式，係伊將支票領出後，先存入啟森
    公司乙○○戶頭兌領後，乙○○領出存款再與伊結算，而因告訴人甲○○不認同
    工程款係伊所有，為保障其權利始以上開方式領取工程款等語（見本院八十九年
    四月二十七日審理筆錄），核與證人乙○○所證結算情節相符（本院八十九年三
    月二十九日訊問筆錄），是被告與乙○○間存有契約，尚須經由乙○○始可取得
    該工程款，而被告與甲○○間之權利義務既未約明，甲○○又有投入資金完成上
    開工程，且依中華電信公司與啟森公司之合約，啟森公司原有領取上述工程款之
    權利，而啟森公司是否開設銀行帳戶亦係該公司之權利，被告未經啟森公司負責
    人甲○○同意即擅自以該公司名義設立銀行帳戶，以該帳戶作為己用，領取上述
    工程款，自有損害於啟森公司之權利甚明，而此應為被告所明知，是被告確有偽
    造文書之故意甚明，其上述辯詞不足採信，此外，復有台灣中小企業銀行板橋分
    行開戶申請書（偵查卷第一六五頁）、印鑑卡（同上卷第一六六頁）、該銀行帳
    戶資金往來明細（同上卷第一五六頁以下）、中華電信分公司支出傳票（同上卷
    第一四七頁）、統一發票、現金轉帳傳票（同上卷第三八七、第三八八頁）、台
    灣銀行信義分行支票（票號：0000000號）各一份、台灣中小企業銀行板
    橋分行存摺存款憑條二份、取款憑條三份、台灣銀行匯出匯款庫款轉移用紙一份
    （以上均附於本院卷）在卷足憑，事證明確，犯行堪以認定，應予依法論科。
二、被告丙○○偽造如附表所示之私文書，並持交中華電信分公司、中小企業銀行板
    橋分行行使，用以辦理領取工程款、開戶、存款、取款、轉帳，足生損害於啟森
    公司、甲○○，核被告所為係犯刑法第二百十六條、第二百十條行使偽造私文書
    罪。其偽刻印章、偽造印文、簽名之行為，為偽造偽造私文書之部分行為；又偽
    造私文書之低度行為，均為行使偽造私文書之高度行為所吸收，均不另論罪。被
    告多次行使偽造私文書之行為，時間緊接、觸犯構成要件相同之罪名，顯係基於
    概括犯意為之，應依連續犯之規定論以一罪，並依法加重其刑；公訴人雖未就附
    表編號三、六至十二之行使偽造私文書犯行提起公訴，然此部分犯分，與前揭論
    罪科刑之附表編號一、二、四、五犯行，有連續犯裁判上一罪之關係，本院自得
    併予審酌。爰審酌被告丙○○，為保障其自身權益，思虞欠周而罹刑典，本案遭
    查獲後已返還啟森公司二千五百五十萬元，且犯後已坦認犯行，態度尚佳等一切
    情狀，量處如主文所示之刑。查被告丙○○前未曾受有期徒刑以上刑之宣告，有
    本院被告全國前案紀綠表附卷可證，因一時短於思慮，致罹刑章，惡性尚屬輕微
    ，犯後坦承不諱，態度良好，且經此次教訓，當知所警惕，而無再犯之虞，本院
    認前開對其等宣告之刑，以暫不執行為適當，爰均併宣告緩刑三年，以啟自新。
    偽造之如附表所示之啟森公司印文、甲○○印文、啟森公司及甲○○簽名、扣案
    偽造之啟森公司統一發票章、甲○○印章各一枚，應依刑法第二百十九條之規定
    沒收之。又扣案之啟森公司章一枚，係乙○○原交付被告使用，業據被告供明在
 卷，且證人乙○○亦證明有交付啟森公司章予被告，並非被告所偽刻，爰不予宣
    告沒收，併此敘明。
三、據上論斷，應依刑事訴訟法第二百九十九條第一項前段，刑法第五十六條、第二
    百十六條、第二百十條、第二百十九條、第七十四條第一款，判決如主文。
本案經檢察官羅雪梅到庭執行職務。
中      華      民      國    八十九    年      七      月      四      日
                                  臺灣新竹地方法院刑事第一庭
                                        法  官    滕  治  平
右正本證明與原本無異
如不服本判決，應於判決送達後十日內向本院提出上訴狀( 應附繕本 )，上訴於
臺灣高等法院。
                                        書記官    彭  玟  源
中      華      民      國    八十九    年      七      月      四      日
刑法第二百十條
偽造、變造私文書，足以生損害於公眾或他人者，處五年以下有期徒刑。
刑法第二百十六條
行使第二百十條至第二百十五條之文書者，依偽造、變造文書或登載不實事項或使登
載不實事項之規定處斷。
刑法第二百十九條：
偽造之印章、印文或署押，不問屬於犯人與否，沒收之。
┌──┬──────┬───────────┬─────────┐
│編號│行 為 時 間 │ 偽 造 之 私 文  書   │印  文或  簽  名  │
├──┼──────┼───────────┼─────────┤
│一  │八十四年八  │ 台灣中小企業銀行板橋 │啟森營造有限公司、│
│    │月二十一日  │ 分行開戶申請書       │甲○○簽名各一枚、│
│    │            │                      │甲○○印文三枚    │
├──┼──────┼───────────┼─────────┤
│二  │同      右  │ 同右銀行印鑑卡       │啟森營造有限公司、│
│    │            │                      │甲○○簽名各一枚、│
│    │            │                      │啟森公司印文二枚、│
│    │            │                      │甲○○印文二枚    │
├──┼──────┼───────────┼─────────┤
│三  │八十六年四月│中華電信分公司支出傳票│啟森公司印文一枚、│
│    │十四日      │上                    │甲○○印文一枚    │
├──┼──────┼───────────┼─────────┤
│四  │八十七年六月│同右公司統一發票      │啟森公司印文、林連│
│    │五日        │                      │福、啟森公司發票印│
│    │            │                      │文各一枚          │
├──┼──────┼───────────┼─────────┤
│五  │八十七年六月│同右公司現金轉帳傳票  │啟森公司發票、林連│
│    │二十四日    │                      │福印文各二枚      │
│    │            │                      │                  │
├──┼──────┼───────────┼─────────┤
│六  │同       右 │台灣銀行信義分行支票背│啟森公司印文一枚  │
│    │            │面（票號：一六八九七五│                  │
│    │            │七號）                │                  │
├──┼──────┼───────────┼─────────┤
│七  │八十四年八月│台灣中小企業銀行板橋分│啟森公司簽名一枚  │
│    │二十一日    │行存摺存款憑條        │                  │
├──┼──────┼───────────┼─────────┤
│八  │八十六年四月│同右銀行取款憑條      │啟森公司、甲○○印│
│    │十五日      │（金額十五萬元）      │文各一枚          │
├──┼──────┼───────────┼─────────┤
│    │            │                      │                  │
│九  │同        右│同           右       │同              右│
│    │            │（金額三百六十萬五十元│                  │
│    │            │）                    │                  │
├──┼──────┼───────────┼─────────┤
│十  │八十七年六月│同右銀行存款憑條      │啟森公司簽名一枚  │
│    │二十四日    │                      │                  │
├──┼──────┼───────────┼─────────┤
│十一│八十七年六月│同右銀行取款憑條      │啟森公司、甲○○印│
│    │二十六日    │                      │文各一枚          │
│    │            │                      │                  │
├──┼──────┼───────────┼─────────┤
│十二│八十六年四月│台灣銀行匯出匯款庫款轉│啟森公司簽名二枚  │
│    │十五日      │移用紙                │                  │
└──┴──────┴───────────┴─────────┘


司法院資訊處製作；財團法人民間司法改革基金會備份。
